臺灣高等法院臺南分院民事判決
109年度上字第162號
上  訴  人  楊鄭秀鳳
訴訟代理人  謝凱傑律師
            楊聖文律師
            許哲嘉律師
被上 訴 人  鄭佔龍  
            鄭秋霞  
            鄭碧枝  
            鄭名珽  
共      同
訴訟代理人  楊漢東律師
上列當事人間請求確認派下權不存在等事件，上訴人對於中華民
國109年3月12日臺灣臺南地方法院第一審判決(108年度訴字第10
58號)，提起上訴，本院於109年12月17日言詞辯論終結，判決如
下：
    主  文
原判決不利於上訴人部分廢棄。
上開廢棄部分，被上訴人在第一審之訴駁回。
廢棄部分第一、二審訴訟費用均由被上訴人等負擔。
    事實及理由
一、被上訴人主張：
　㈠上訴人為原審被告祭祀公業鄭宣光（下稱系爭祭祀公業）派
    下員鄭天偕養女，鄭天偕死亡前，上訴人已出嫁，鄭天偕於
    民國（下同）94年5月24日死亡（尚在祭祀公業條例施行前
    ），其之牌位由被上訴人安排放在寺廟，上訴人實際上未承
    擔祭祀；上訴人僅得依祭祀公業條例第4條第3項規定，經派
    下現員3分之2以上書面同意，始可取得派下員資格。又系爭
    祭祀公業派下現員之同意上訴人得為派下員之行為，係派下
    員多數意思表示合致成立之合同行為，自應以108年4月3日
    申請時為準，始得計入計算基準。又系爭祭祀公業派下員雖
    有40人，惟在簽署「已故派下員鄭天偕養女列入派下員同意
    書」(下稱系爭同意書)之派下員中，鄭政宮已於108年1月1
    日死亡，不應計入派下員人數及書面同意人數；又鄭政宮之
    子未及辦理派下員變動，不得計入派下員，亦無權表示同意
    與否；另派下員鄭國彬、鄭國財於原審法院到庭作證其等於
    簽署時均表示不知悉系爭同意書之意思，足認其等並無同意
    之真意，迨原審法院作證時始表示同意將上訴人列為派下員
    ，亦應自同意人數中扣除；派下員鄭天生於原審法院稱系爭
    同意書上之簽名、蓋章均非其親自所為；派下員丙○○已經失
    智，縱經其子鄭江水轉述系爭同意書內容，應無了解系爭同
    意書之能力；上訴人未證明派下員乙○○確有簽署系爭同意書
    ，故系爭同意書僅22名派下員簽署，以派下現員39名計算，
    未達法定同意人數，上訴人自無從取得派下權。
　㈡原審為其勝訴之判決，尚無不合，故答辯聲明：上訴駁回。
二、上訴人則抗辯以：
　㈠養父鄭天偕係被上訴人父親鄭漸華之兄，依祭祀公業條例第4
    條第3項規定，得經由派下現員3分之2以上書面同意取得派
    下員。系爭同意書獲28名派下員簽章，已逾派下現員總數3
    分之2，應將其補列為派下員。
　㈡派下員鄭政宮雖於108年1月1日死亡，惟事前同意或事後追認
    之效力相同，依鄭政宮之三位兒子鄭明弘、鄭欽福、劉昆達
    之證詞，已堪認鄭政宮生前之同意，合法有效，鄭政宮之三
    位兒子雖未及向主管機關申報繼承，然已否申報繼承僅屬行
    政管制措施，與鄭政宮生前同意書之真意無關。另派下員鄭
    天生已年屆88歲，於原審法院對於過往之事表示「不知道，
    記不住了」，並不代表其未親自簽名系爭同意書，鄭天生之
    子鄭國忠在鄭天生簽署系爭同意書時在場，應認鄭天生之同
    意有效。又派下員丙○○輕微失智，其簽署同意書時出自真意
    。派下員鄭國彬、鄭國財係識字之人，明白系爭同意書所載
    文義，其等既在系爭同意書上簽名同意，應認鄭國彬、鄭國
    財之同意有效等語。
  ㈢依上，爰上訴聲明：1.原判決不利於上訴人部分廢棄；2.  
    上開廢棄部分，被上訴人在第一審之訴駁回。
 三、兩造不爭執之事實（本院卷二第94頁）：
  ㈠系爭祭祀公業於祭祀公業條例施行前已存在，由鄭富公擔任
    為第1任管理人、鄭申吉擔任第2任管理人，鄭申吉死亡後，
    未辦理管理人變更，經系爭祭祀公業派下全員過半數推舉鄭
    明全、鄭坤一、鄭勝雄、鄭嘉瑞、鄭漸華等5人為申報人，
    再由鄭坤一、鄭勝雄、鄭嘉瑞、鄭漸華協議由鄭明全於97年
    12月15日提出申報書，同時檢附派下員全員名冊、派下全員
    系統表、不動產清冊等資料，向主管機關即改制前臺南縣善
    化鎮公所（下稱善化鎮公所）申請核發派下全員證明書，由
    善化鎮公所於98年1月9日以所民字第0980000376號公告定期
    徵求異議。公告異議期間屆滿後，無人提出異議，善化鎮公
    所依鄭明全之申請，於98年3月3日以所民字第0980003014號
    函覆鄭明全，並發給派下全員證明書，當時派下員計有30人
    。嗣鄭勝雄以繼承變動為由，於106年9月18日向改制後臺南
    市善化區公所（下稱善化區公所）申請核發變動後派下現員
    名冊、變動後派下現員系統表，經善化區公所於106年11月3
    0日以善民字第1060776411號公告徵求異議期滿，於107年1
    月18日以善民字第1070047720號函准予備查，當時派下現員
    共有40人，名冊如原審卷一第117-118頁所示，其中派下員
    鄭政宮已於108年1月1日死亡，其繼承人為鄭弘名、鄭欽福
    、劉昆達等3人。
  ㈡系爭祭祀公業設立後未訂有規約，迨於107年1月21日訂立管
    理暨組織規約，並經善化區公所107年6月22日善民字第1070
    413070號函同意備查。
  ㈢鄭天偕為系爭祭祀公業派下員，於53年5月6日收養上訴人為
    養女，於94年5月24日死亡時，膝下無任何男系子孫。
  ㈣系爭祭祀公業前未訂有規約，上訴人於65年1月30日出嫁，依
    民事習慣及97年7月1日施行之祭祀公業條例第4條第2項規定
    ，未取得派下權。  ㈠
四、兩造爭執之事項：
    上訴人是否符合取得系爭祭祀公業派下權之資格？   ㈠
五、得心證之理由：
  ㈠上訴人是否有確認判決之利益：
    按確認法律關係之訴，非原告有即受確認判決之法律上利益
    者，不得提起之；民事訴訟法第247條第1項前段定有明文。
    所謂即受確認判決之法律上利益，係指法律關係之存否不明
    確，原告主觀上認其在法律上之地位有不安之狀態存在，且
    此種不安之狀態，能以確認判決將之除去者而言(最高法院1
    07年度台上字第1456號判決參照)。被上訴人主張上訴人非
    系爭祭祀公業派下員，為上訴人所爭執，影響系爭祭祀公業
    派下員人數之確定，進而影響派下員大會之召集及規約之訂
    定或變更程序，亦影響派下員分配財產之結果，是兩造間就
    上訴人是否為系爭祭祀公業派下員，上訴人得否享有系爭祭
    祀公業派下權即屬不明確，並使上訴人在私法上之地位有不
    安狀態存在，而此不安之狀態，能以本件確認判決加以除去
    ，依前揭說明，被上訴人提起本訴，請求確認上訴人對系爭
    祭祀公業之派下權不存在，應有即受確認判決之法律上利益
    ，堪予認定。
  ㈡按本條例施行前已存在之祭祀公業，其派下員依規約定之。
    無規約或規約未規定者，派下員為設立人及其男系子孫（含
    養子）。派下員無男系子孫，其女子未出嫁者，得為派下員
    。該女子招贅夫或未招贅生有男子或收養男子冠母性者，該
    男子亦得為派下員。派下之女子、養女、贅婿等有下列情形
    之一者，亦得為派下員：一.經派下現員3分之2以上書面同
    意。二.經派下員大會派下現員過半數出席，出席人數3分之
    2以上同意通過；97年7月1日施行之祭祀公業條例第4條第3
    項定有明文。
　㈢經查：
　1.按祭祀公業條例第4條之立法理由謂：「一.本條例施行前已
    存在之祭祀公業多設立於民國以前，且祭祀公業祀產並非自
    然人之遺產，其派下權之繼承不同於一般遺產之繼承，其派
    下員之資格係依照宗祧繼承之舊慣所約定。另依據臺灣民事
    習慣調查報告記載有關養子對於養家之親屬關係，均與親生
    子女相同，如以繼嗣為目的而收養者，並承繼養家之宗祧。
    臺灣之養子分為同姓有血緣關係之過房子與異姓無血緣關係
    之螟蛉子二種，日據時期之戶籍簿上曾分別予以載明，惟光
    復後戶籍上對於過房子與螟蛉子已不加區別，一律載為養子
    。二.基於尊重傳統習俗及法律不溯既往之原則，對於已存
    在之祭祀公業明定其派下員依規約定之，無規約或規約未規
    定者，派下員為設立人及其男系子孫（含養子）。派下員無
    男系子孫，其女子未出嫁者，得為派下員。該女子招贅夫或
    未招贅生有男子或收養男子冠母姓者，該男子亦得為派下員
    。除上揭臺灣傳統習慣當然取得派下員資格外，其餘派下之
    女子、養女、贅婿等例外情形取得派下員資格應經派下現員
    3分之2以上書面同意或經派下員大會派下現員過半數出席，
    出席人數3分之2以上同意通過。」是有關派下員養女欲取得
    派下員資格，應依祭祀公業條例第4條第3項各款規定，始能
    依法取得派下員資格。
　2.依兩造不爭執之事實㈠-㈢所示，系爭祭祀公業設立後，直至1
    07年1月21日始訂立管理暨組織規約，經善化區公所107年6
    月22日前揭函文同意備查；且鄭天偕為系爭祭祀公業派下員
    ，於53年5月6日收養上訴人為養女，嗣鄭天偕於94年5月24
    日死亡時，膝下無男系子孫，上訴人於65年1月30日出嫁，
    依臺灣民事習慣及97年7月1日施行之祭祀公業條例第4條第2
    項規定，未取得派下權，為兩造所不爭執；是上訴人僅得依
    祭祀公業條例第4條第3項各款規定，始能依法取得派下員資
    格，應無疑義。
　3.又按消極確認之訴，應由被告負立證責任。如被告不能立證
    或其提出之證據不足採用，則原告之訴即應認為有理由，毋
    庸另行立證(最高法院19年度上字第385號判決參照)。本件
    被上訴人起訴，請求確認上訴人非系爭祭祀公業之派下員，
    為消極確認之訴，依前揭說明，應由上訴人就其經派下現員
    3分之2以上書面同意之事實，負舉證之責。依兩造不爭執事
    實之㈠所示，顯示系爭祭祀公業派下現員原有40人，名冊如
    系爭同意書所示，其中派下員鄭政宮已於108年1月1日死亡
    等情；至上訴人抗辯：於107年間已經派下員40位中有28位
    書面同意，符合祭祀公業條例第4條第3項第1款規定，經派
    下現員3分之2以上書面同意之規定，應可取得系爭祭祀公業
    派下員資格等語，並提出系爭同意書為證（見原審卷一第11
    7-118頁)；已為被上訴人否認，則依前揭說明，自應由上訴
    人就系爭同意書上派下員簽章之真正，先負舉證之責。查：
  ⑴依序證人即系爭同意書之派下員編號1鄭海良（證詞見原審卷
    一第352頁）、編號5鄭明全（證詞見同上卷第358-359頁）
    、編號6鄭木祥（證詞見同上卷第359-360頁）、編號9鄭正
    富（證詞見同上卷第361-362頁）、編號10鄭振興（證詞見
    同上卷第362-363頁）、編號15鄭命（證詞見同上卷第366-3
    67頁）、編號16鄭清輝（證詞見原審卷四第79頁）、編號17
    鄭淵仁（證詞見原審卷一第372頁）、編號18鄭秋蘭（證詞
    見原審卷四第80-81頁）、編號21鄭瑞香（證詞見原審卷一
    第373-374頁）、編號22鄭麗娟（證詞見原審卷一第374-375
    頁）、編號25鄭聖義（證詞見同上卷第376-377頁）、編號2
    6鄭雪卿（證詞見同上卷第377-378頁）、編號27鄭添福（證
    詞見原審卷一第378-379頁）、編號28鄭添進（證詞見同上
    卷第380-381頁）、編號29鄭輝銘（證詞見同上卷第381-382
    頁）、編號30鄭旭淵（證詞見原審卷四第81-82頁）、編號3
    1鄭勝雄（證詞見原審卷一第386-387頁）、編號32鄭安然（
    證詞見同上卷第383-384頁）、編號33鄭安順（證詞見原審
    卷四第132-134頁）、編號34鄭佳錡（證詞見同上卷第134-1
    36頁）及編號35鄭元珍（證詞見原審卷一第384-386頁）等2
    2人，已於原審具結證稱系爭同意書係由其本人親自簽名及
    蓋章，且確有同意上訴人為系爭祭祀公業派下員及取得派下
    員權利等語無訛在卷，且被上訴人對上開22名證人之證述內
    容表示無意見(見原審卷四第187頁)，自得採為有利於上訴
    人之認定。
  ⑵被上訴人就系爭祭祀公業派下員即系爭同意書之鄭國財、鄭
    國彬、丙○○、鄭政宮、鄭天生、乙○○派下員所為之簽名及蓋
    章提出否認及質疑，則是否合法有效，茲分述如下：
  ①編號2鄭國財部分：
    證人鄭國財於原審證述：甲○○○（即上訴人）自小來住在我
    隔壁，讓她舅舅做女兒，她舅舅死後，是她在祭拜，系爭同
    意書是我簽章，證明甲○○○是讓她舅舅做女兒，我有同意甲○
    ○○是派下員等語(見原審卷一第354-355頁)，堪認鄭國財於
    簽署系爭同意書時，已知悉上訴人是鄭天偕之養女，且於原
    審已明確同意上訴人為系爭祭祀公業派下員，堪認鄭國財之
    書面同意為合法有效。
  ②編號3鄭國彬部分：
    證人鄭國彬於原審證稱：鄭天偕未婚無子嗣，甲○○○自小由
    鄭天偕當女兒扶養，鄭天偕年老，是甲○○○照顧他，鄭天偕
    死後，是甲○○○在祭拜，系爭同意書是我親自簽名及蓋章，
    用意是要證明甲○○○係鄭天階的養女，同意將甲○○○列為系爭
    祭祀公業派下員等情(見原審卷一第358、359頁)；是其同意
    上訴人為系爭祭祀公業派下員，自生合法效力。被上訴人稱
    證人鄭國財、鄭國彬於原審始表示同意上訴人列為派下員，
    不應溯及有效云云，殆有誤會。
  ③編號4丙○○部分：
    證人即丙○○之子鄭江水於原審已證稱：系爭同意書是甲○○○
    拿來我家，意思是要分祭祀公業的財產，因為我父親現在稍
    微有失智症，所以我把同意書的內容解釋給他聽後，我父親
    在同意書上蓋章，再由我幫我父親簽名；我父親因為肺結核
    積水躺在床上，插鼻胃管等語(見原審卷四第83-84頁)；且
    於本院仍為同一陳述，並稱其父親蓋章時精神還很正常，印
    章不能亂蓋，我父親有同意上訴人能夠參與系爭祭祀公業等
    語在卷（見本院卷一第142-143頁）；可知系爭同意書上丙○
    ○之簽名雖為其子鄭江水代為，丙○○曾患有失智症，惟其精
    神狀態、意識及判斷能力，經本院函索衛生福利部臺南醫院
    （下稱臺南醫院），及同部胸腔病院（含入院護理評估表、
    紀錄單等）之診療紀錄，均表示其可自行描述暨經護士記載
    意識清醒等情，有上開臺南醫院覆本院之109年9月30日南醫
    歷字第1090002717號函、胸腔病院覆本院之109年10月5日胸
    腔醫字第1090011681號函暨門診及護理紀錄附卷可稽（見本
    院卷一第237至472頁）；並有台灣基督長老教會新樓醫療財
    團法人麻豆新樓醫院函覆本院之109年10月22日麻新樓歷字
    第109609號函檢送病歷摘要暨護理紀錄（亦載明能正確表示
    不適情形、意識清楚迄108年4月3日止）附卷可憑（見本院
    卷二第5-50頁）；是以丙○○理應足以理解簽署系爭同意書之
    意義，且有辨識能力足以判斷是否同意上訴人為系爭祭祀公
    業派下員。則丙○○在系爭同意書之蓋章，應認為合法有效。
  ④編號8鄭政宮部分：
    依兩造不爭執之事實㈠所示，鄭政宮於108年1月1日死亡，其
    子鄭弘名、鄭欽福、劉昆達已在本件起訴前即108年5月17日
    向「善化區公所」出具切結書，其上已載明：「本派下員鄭
    政宮(於108年1月1日亡)，因生前簽章同意甲○○○為系爭祭祀
    公業派下員之一，以下為鄭政宮之子(繼承人等)證實一事，
    請查證。」等語(見原審卷一第63頁)，復參以證人鄭弘名於
    原審具結證稱：我聽我母親說有這張同意書等語（見原審卷
    一第365-366頁）；證人鄭欽福證述：我有聽我父親說過，
    他有同意增列甲○○○為派下員等語（見同上卷第371頁）；證
    人劉昆達復證稱：系爭同意書是我父親在我家客廳簽名蓋章
    ，當時我有在場，是證明甲○○○是我們同宗族的人，當時有
    說到甲○○○是派下員，我父親有同意等語（見同上卷第369頁
    ）以察，堪認鄭政宮生前確有同意上訴人列為祭祀公業派下
    員，並在系爭同意書上親自簽章明確。（至被上訴人主張：
    鄭政宮於本件申請時已過世，不得為派下現員之一，應予以
    扣除等語，依兩造不爭執事實之㈠所示，鄭政宮確於108年1
    月1日死亡，在本件向善化區公所申請之際已非派下現員，
    則鄭政宮之同意部分自不得算入，方屬正確；而如於最後事
    實審言詞辯論時始計算申請之人數，則加上鄭政宮前揭2位
    兒子劉昆達、鄭欽福亦表示同意，詳如後述善化區公所檢送
    之名冊暨同意人數29人，更增加派下員同意人數）。
  ⑤編號14鄭天生部分：
    證人鄭天生於原審雖證述：我不識字，也不會寫自己的名字
    ，系爭同意書上的印章是我的，但不是我簽名及蓋章。我認
    識上訴人，不知道上訴人是否為養女等語，又證述：「（是
    否認識鄭天偕？）我忘記了」、「(派下員同意書是否證人
    兒子在場幫忙簽名蓋章？）我不知道，不是我寫的。
　　認識綽號『壞仔』之鄭天偕，好像他的姪子來當他小孩，『壞
    仔』沒有結婚，也沒有小孩，好像甲○○○有當壞仔的小孩；我
    不記得甲○○○說有經過我同意讓她成為系爭祭祀公業派下員
    ，可以分得系爭祭祀公業財產」等語(見原審卷四第76-77、
    87-88頁)；惟證人即鄭天生之子鄭國忠於原審具結證述：我
    父親蓋章時，我在場，由我解釋給我父親聽，甲○○○跟她先
    生一起來我家，她是當鄭天偕養女，從小就來當養女，就在
    我家附近，甲○○○說他讓鄭天偕養很久，她有權利可以分得
    系爭祭祀公業財產，我有解釋給我父親聽，我父親也同意，
    他說本來就要這樣。我父親不識字，也不懂國語，我們都叫
    鄭天偕「壞仔」（台語），剛才法官問他「鄭天偕」，他才
    聽不懂，我父親已經88歲，很容易忘記事情，也容易緊張等
    語（見原審卷四第85-86頁）；而鄭天生對系爭同意書上印
    文亦表示是其所有，並經在場之證人即其子鄭國忠於原審證
    述在卷可稽；基此，可見鄭天生已有同意而親自用印於系爭
    同意書上；其雖於原審作證時表示其不知道等情，究屬應係
    因鄭天生年事已高，時間推移，日久失憶所致，而其子既有
    在場表示及解釋，並完整證述當時情況綦詳，自應可採為有
    利上訴人之認定。
  ⑥編號36乙○○部分：
    證人乙○○於本院具結證稱：其知悉上訴人是鄭天偕之養女，
    同意上訴人參與系爭祭祀公業派下員，其有在系爭同意書上
    親自簽名及蓋章等語，為兩造表示不爭執（見本院卷一第16
    3頁）。則自應採為有利於上訴人之認定。
  ㈣依上，本件系爭祭祀公業於向善化區公所申請補列派下員時
    ，系爭同意書實已有派下現員27人之有效簽章（扣除編號8
    鄭政宮一人 ），即上訴人業經28－1＝27人同意），已達祭祀
    公業派下現員3分之2以上書面之同意（即依被上訴人主張向
    善化區公所之申請時派下現員39人為準，計算式：39÷3×2＝2
    6以上，26已為合法最低人數），核與祭祀公業條例第4條第
    3項第1款之規定相符，上訴人已取得系爭祭祀公業派下員資
    格。如以最後事實審之本院言詞辯論時計算人數，則有效同
    意之人數為29人，而派下現員總數應為43人（雖有繼承人50
    人，但有7人抛棄繼承），有善化區公所109年9月4日以善民
    字第1090596456號覆本院函暨檢送之派下現員名冊、同意書
    、申復書、切結書等附卷可稽，該函文並說明上訴人先後共
    取得派下現員29人之書面同意，已達祭祀公業派下現員3分
    之2以上書面之同意（見本院卷一第199-211頁），核與祭祀
    公業條例第4條第3項第1款之規定相符，亦堪認定。
六、綜上所述，上訴人既已依祭祀公業條例第4條第3項第1款之
    規定，取得系爭祭祀公業派下現員3分之2以上書面同意，依
    法即應取得派下權；從而，被上訴人訴請確認上訴人就系爭
    祭祀公業之派下權不存在，即非正當，不應准許。原審為上
    訴人敗訴之判決，尚有未合。上訴意旨指摘原判決此部分不
    當，求予廢棄改判，為有理由，自應由本院廢棄改判如主文
    第二項所示。
七、本件事證已明，兩造其餘之攻擊或防禦方法及舉證，核與本
    判決之結果不生影響，毋庸逐一論列，併此敘明。
八、據上論結，本件上訴為有理由，依民事訴訟法第450條、第7
    8條、第85條第2項，判決如主文。
中　　華　　民　　國　　110 　年　　1 　　月　　14　　日
                  民事第三庭    審判長法  官  張世展

                                      法  官  黃佩韻

                                      法  官  莊俊華
　　　　　　　　　　　　　　
上為正本係照原本作成。
被上訴人如不服本判決，應於收受送達後20日內向本院提出上訴
書狀，其未表明上訴理由者，應於提出上訴後20日內向本院補提
出理由書狀（均須按他造當事人之人數附繕本），上訴時應提出
委任律師或具有律師資格之人之委任狀；委任有律師資格者，另
應附具律師資格證書及釋明委任人與受任人有民事訴訟法第466
條之1第1項但書或第2項（詳附註）所定關係之釋明文書影本。
如委任律師提起上訴者，應一併繳納上訴審裁判費。
上訴人不得上訴。
中　　華　　民　　國　　110 　年　　1 　　月　　15　　日

                                      書記官  劉素玲
【附註】
民事訴訟法第466條之1：
⑴對於第二審判決上訴，上訴人應委任律師為訴訟代理人。但上
  訴人或其法定代理人具有律師資格者，不在此限。
⑵上訴人之配偶、三親等內之血親、二親等內之姻親，或上訴人
  為法人、中央或地方機關時，其所屬專任人員具有律師資格並
  經法院認為適當者，亦得為第三審訴訟代理人。
民事訴訟法第466條之2第1項：
上訴人無資力委任訴訟代理人者，得依訴訟救助之規定，聲請第
三審法院為之選任律師為其訴訟代理人。